臺灣高等法院臺中分院民事判決　　　　　96年度勞上易字第7號
上　訴　人　頂呱呱國際股份有限公司
法定代理人　甲○○
訴訟代理人　康春田　律師
被 上訴 人　乙○○
訴訟代理人　魏其村　律師
上列當事人間請求確認僱傭關係存在等事件，上訴人不服台灣彰
化地方法院95年度勞訴字第13號中華民國95年12月14日第一審判
決，提起上訴，本院於96年4月17日言詞辯論終結，判決如下：
    主  文
上訴駁回。
第二審訴訟費用由上訴人負擔。
    事實及理由
一本件被上訴人起訴主張：被上訴人自83年2月間起即受僱於上
  訴人，迄95年5月9日止，工作年資共12年4個月。上訴人於95
  年4月10日通知被上訴人須於同年4月19日、24日兩天，赴台北
  總公司參加內部考核。嗣又於同年5月2日被上訴人北上開會時
  ，告知被上訴人因筆試、口試成績不及格，須降職減薪，並改
  派台北地區服務。由於被上訴人與家人同住於彰化縣花壇鄉，
  負有就近照顧之責，且被上訴人自受僱時起，服務地點始終在
  台中、彰化地區，今上訴人假內部考核之名，以不公平、不公
  開方式，將被上訴人降職減薪，並調派至台北地區，被上訴人
  自難同意。惟上訴人仍於95年5月4日將被上訴人調降為台北市
  松青、新生兩家分店之資深店經理，並每月減薪14,000元。被
  上訴人雖積極提出申訴，惟上訴人仍堅持被上訴人應於指定期
  日赴台北市就任新職，否則即以無故曠職予以解僱，並且於95
  年5月9日派員南下與被上訴人完成交接手續，迫使被上訴人離
  職。嗣後被上訴人雖申請彰化縣勞資關係協進會於95年6月8日
  進行協調，惟協調並未成立。因上訴人派員與被上訴人辦理職
  務交接，致上訴人自95年5月9日後即無從再為勞務給付，依民
  法第487條前項規定，被上訴人毋庸補服勞務，並得請求上訴
  人給付報酬。又上訴人自95年5月9日起未再支付薪資予被上訴
  人，依勞動基準法第14條第1項第5款規定，被上訴人得不經預
  告，向上訴人為終止勞動契約之意思表示。準此，被上訴人以
  95年11月2日準備書狀繕本送達上訴人為終止勞動契約之意思
  表示，並請求上訴人清償勞動契約終止前積欠之部分薪資157,
  230元及發給資遣費668,228元。爰先位聲明上訴人應給付被上
  訴人825,458元，及其中157,230元自起訴狀繕本送達翌日起；
  其中668,228元自本準備書狀繕本送達後30日起，均至清償日
  止，按年息5%計算之利息。退步言，如認被上訴人於95年5月8
  日提出之辭職書已生終止勞動契約之效力，因上訴人濫用權利
  將被上訴人降職減薪之行為已違反勞動契約，依勞動基準法第
  14條第1項第6款，被上訴人得不經預告終止勞動契約，並請求
  上訴人發給資遣費646,390元。爰備位聲明上訴人應給付被上
  訴人646,390元，及自95年6月9日起至清償日止，按年息5%計
  算之利息。
二上訴人則以：上訴人為求公司整體專業素質提昇，於95年4月
  18日及25日進行95年度第一次員工內訓，並對參與培訓之管理
  幹部進行考核，以評估員工之專業知識程度是否仍適任或須再
  加以深造。俟考核結果出爐，被上訴人之成績遠低於此次考核
  之合格標準，此顯示被上訴人之專業及管理皆不甚理想，且再
  調閱被上訴人負責區域之業績達成率，自94年10月至95年4月
  間，其業績已造成上訴人虧損，被上訴人理當接受上訴人之加
  強訓練，故上訴人即發布人員調動公告，將被上訴人調往台北
  接受為期2星期之專業訓練，期滿即調往原單位，上訴人並無
  違法調職之情事。被上訴人乃自行離職，故被上訴人與上訴人
  間之僱傭關係已不存在。被上訴人遞出辭呈乃基於個人自由意
  志，而辭呈既經上訴人接受即已生效。被上訴人既經上訴人調
  整職務，未再擔任督導之原職位，則不可再領取督導職位之報
  酬，上訴人按被上訴人現有之職位給付報酬，並無未妥之處等
  語，資為抗辯，並聲明被上訴人之訴駁回。
三本件第一審對被上訴人減縮後之備位聲明判決勝訴，上訴人聲
  明不服，求為廢棄原判決並駁回被上訴人在第一審之訴。被上
  訴人則求為判決駁回上訴。
四本件事實理由，兩造爭執不爭執事項及本院關於兩造攻擊防禦
  方法之意見及法律上意見，與第一審判決書記載者相同，茲引
  用之。
五上訴人提起本件上訴主張：
  (一)本件上訴人對尚單身之被上訴人調職，係企業經營上之所需
    ，原審未兼顧兩造利益之平衡，而逕認上訴人對被上訴人之
    調職命令有權利濫用情事云云，依法即屬有誤。
    按企業經營者為其經營上之所需，調整員工之職務，為企業
    經營者對雇用員工在人力配置及勞務管理上指揮監督權之重
    要內涵，則企業經營者基此對員工為職務之調動，除有違反
    法令之規定外，應尊重其企業自主及公司治理之權限（高雄
    高分院94年度重勞上更(一)字第1號判決參照。玆查，被上訴
    人為一單身女子，並無家累，對其發布調職命令，參酌前述
    日本法院之判決見解，被上訴人因單身赴任所受不利益並未
    達到難以忍受之地步，被上訴人理應配合上訴人之合法調職
    命令，方始正確。再況且，上訴人公司為傳統速食產業公司
    ，而速食產業人員異動大，故各區幹部之輪調的確有其必要
    性，且各門市實際營業環境皆不同，輪調方式成為訓練幹部
    之必要機制，並已為歷年（90年至95年）必行之內部業務且
    為公司內多數員工所能接受，並為被上訴人任職期間所認知
    者。又被上訴人所負責之區業績一向不佳。而業績訂定為由
    各區督導自行提報該年度所及將達成的業績績效，既然為自
    訂目標，理當有十足的達成信心，但被上訴人乙○○在任職
    期間其平均達成率僅為92﹒91％，相較於其他幹部略顯偏低
    ，此有數據可證被上訴人乙○○於原審所附之獎狀，為全勤
    狀並非績效獎狀，此與乙○○於頂呱呱連鎖餐飲任內績效是
    否優越並無直接關係，故無法證明其為表現優良之員工）。
    是故，本件上訴人對被上訴人發布調職命令，調整其職務，
    洵屬合法有理。詎原審判決未審酌前揭情事，未予兼顧企業
    經營者即上訴人之利益，而逕認：「…至於工作評比部分，
    因被告係經營速食業者，其營業良否與公司品牌形象、行銷
    策略及同業競爭有關，縱營業額有未達標準情事，亦難認係
    與原告一人有關。」云云，其見解即屬有誤。
  (二)本件上訴人對被上訴人調職後調整薪資乙節，並未對勞工薪
    資及其他條件，做不利益之變更，原審就此未予詳查，逕認
    為上訴人違反勞動契約云云，依法即屬有誤。按上訴人為求
    公司整體專業素質提昇，於95年4月18日及25日進行95年度
    第1次員工內訓，並對參與培訓之管理幹部進行考核，以評
    估員工之專業知識程度是否仍適任或須再加以深造。俟考核
    結果出爐，被上訴人之成績遠低於此次考核之合格標準，此
    顯被上訴人之專業及管理皆不甚理想，且再參酌被上訴人負
    責區域之業績達成率，自94年10月至95年4月間，其業績已
    造成上訴人虧損，被上訴人理當接受上訴人之加強訓練，故
    上訴人即發布人員調動公告，將被上訴人調往台北接受為期
    二星期之專業訓練，當時並有告知被上訴人，期滿仍有機會
    調往原單位，且業績如有達成目標，再補給被上訴人所降薪
    資。就此兩造於95年6月8日彰化縣勞工局進行勞資協調時，
    上訴人即已重申此一立場。職是，上訴人並無違反勞動契約
    而有違法調職之情事。更何況，是時被上訴人之薪資雖從52
    ,000元調降為38,000元，然相對地，其管理店數亦從11間減
    為2間。另外，上訴人在對被上訴人調職之95年5月間亦同時
    對外公告，針對被降級減薪之員工，提出補償損失之辦法，
    即每月業績、人事、食物成本、淨利等四項目標設定達成率
    ，若達成即可補償原薪（每項目標達成，補償金額為三、五
    ○○元）。從而，由前揭等情可證明被上訴人因績效不佳以
    及考核結果未達標準而被調職並職降一級以及其薪資結構之
    變動縱有低於調職前之薪資所得情形，亦屬公司制度運作下
    之結果，並未嚴重至對被上訴人有重大不利之變更而有所不
    能忍受之地步。
  (三)末按，本件係被上訴人工作績效不佳且未通過考核評比，上
    訴人公司基於公司內部制度及經營上之需要，對被上訴人發
    布調職命令，洵屬合理有據，並未有違反勞動契約情事。反
    觀被上訴人拒絕職務調整，抗不赴任並已自行辭職，依法即
    不得再向上訴人請求資遣費。
六被上訴人在本院辯稱：
  (一)被上訴人受僱於上訴人公司逾12年，期間多次受公司表揚，
    並逐步昇任中、彰地區督導乙職，實無不能勝任原工作之處
    ；又觀上訴人公司95年5月4日發布之職務調動公告，被上訴
    人前負責督導之中、彰地區各分店，並無裁撤情事，而是改
    分由其他員工負責，且工作內容並無差異，足認上訴人公司
    確無將被上訴人調職至台北市工作之必要。
  (二)其次，勞雇關係之成立，除考慮工資、工作內容、工作時間
    外，工作地點亦為重要之因素，故勞雇雙方訂立之勞動契約
    亦包含工作地點在內，茍非雇主確有必要且經雙方協商同意
    ，雇主非可任意調換勞工工作地點，否則，雇主將可藉調職
    為由，使勞工無法前往任職，再歸責勞工係自願離職或無故
    曠職而終止勞動契約，以規避勞動基準法課予雇主給付資遣
    費之義務，顯不符公平與法律保障勞工之意旨。從而，上訴
    人公司未考量被上訴人長年工作及居住地點均在彰化地區，
    以及北部地區物價較高，生活支出勢必增加等因素，遽將被
    上訴人調往台北市任職，並由區督導降職為店經理，月薪減
    少14,000元，不僅不合情理，更已對被上訴人既有勞動條件
    產生嚴重之不利益，上訴人公司所為系爭調職行為，難謂合
    法。
  (三)又上訴人公司提起上訴之理由，仍主張系爭職務調動，係因
    被上訴人業績達成率不足，內部考核成績不及格，造成上訴
    人虧損，且該調動係為進行二週之專業訓練，期滿即將被上
    訴人調回原職，應屬企業經營之合理範圍云云。惟查：
  1.上訴人於原審提出之94年4月份門市幹部考試明細表，參與
    考試者，筆試成績相差無幾，主要差別應在口試及工作評比
    兩項；其中口試乙項涉及主試者之個人主觀好惡與應試者之
    儀態口才，口試成績之高低與被上訴人所服勞務之性質間並
    無關聯。至於上訴人所提出被上訴人94年10月至95年4月份
    業績達成率明細表，實際上被上訴人所督導之分店每月業績
    達成率大多在九成以上，亦有超出業績要求者；而被上訴人
    自95年3月後，督導之分店由5處增加為10處，工作量遽增，
    但業績並無明顯下滑，可知被上訴人並無工作不力或能力不
    佳情事。
  2.又上訴人係經營速食業者，訂有主觀上期待之業績目標，要
    求員工達成，乃企業經營之手法，本無可厚非；惟上訴人所
    要求之業績能否如期達成，事涉公司品牌形象、行銷策略、
    同業競爭等主客觀因素，非可將上訴人公司營業額未達預期
    目標之責任，歸咎於被上訴人（何況所謂業績目標乃上訴人
    所訂）。再者，業績達成率與是否虧損，係屬兩事，不能混
    為一談。依被上訴人任職上訴人公司時，督導各門市94年1
    月份至95年3月份損益表所示，並無上訴人所稱虧損或任何
    督導不當致額外浪費情事；因此，上訴人指摘被上訴人管理
    不佳致伊虧損云云，顯屬不實，要難作為伊非法調職減薪之
    理由。
  3.又上訴人表示將被上訴人調職至台北擔任二家門市店經理，
    係接受為期二週之專業訓練，期滿即調回原職，嗣達成考績
    即補償原薪等語，乃事後搪塞編篡之詞。按上訴人95年5月4
    日發布之頂公字第95050號人事公告，並無上項說詞，且被
    上訴人負責督導之中、彰地區10家門市，於公告數日後，即
    由上訴人分別改派其他家幹部到任接管；試問，所謂訓練期
    滿，被上訴人將如何調回原職？如屬短期訓練，為何要對被
    上訴人每月減薪達一萬餘元？此在在顯示上訴人上開說詞難
    以自圓其說。
  (四)綜上所陳，上訴人公司對被上訴人之調職命令，確已違反內
    政部74年9月5日台內勞字第328433號函示意旨，而違反兩造
    勞動契約之約定。尤其，被上訴人實領月薪原有52,410元（
    平均工資），今遽遭減薪14,000元，比例達25%；衡情，所
    受不利益已逾社會一般人所能忍受之程度，故上訴人公司系
    爭調職命令，亦難謂無權利濫用。
七本院審理之結果：
  (一)上訴人主張被上訴人不能勝任原職務，無非以被上訴人考核
    成績不及格為據。觀諸上訴人提出之「幹部考試明細」，幹
    部考核分為筆試、口試、工作評比三項，其中筆試分數受測
    者均相差無幾，被上訴人之口試、工作評比則偏低，致考核
    成績不及格。惟口試分數高低取決於主試者之主觀好惡，不
    能僅憑此認定被上訴人不能勝任原職務。至於工作評比部分
    ，因上訴人係經營速食業者，其營業良否與公司品牌形象、
    行銷策略及同業競爭有關，縱營業額有未達標準情事，亦難
    認係與被上訴人一人有關。上訴人並未提出被上訴人有何不
    能勝任原職務之具體事證，其徒以被上訴人考核成績不及格
    ，即將被上訴人降職並減薪14,000元，自有違雙方勞動契約
    。
  (二)被上訴人於95年5月8日即向上訴人提出員工辭職書，於辭職
    書上並載明「不受尊重，不得不走路」文句，翌日並即停止
    上班，是足認被上訴人已以上揭辭職書向上訴人表示終止勞
    動契約，斯時兩造間僱傭關係已不存在。
  (三)按雇主違反勞動契約或勞工法令，致有損害勞工權益之虞者
    ，勞工得不經預告終止契約。勞工依前開規定終止勞動契約
    者，雇主應依左列規定發給勞工資遣費：一、在同一雇主之
    事業單位繼續工作，每滿一年發給相當於一個月平均工資之
    資遣費。二、依前款計算之剩餘月數，或工作未滿一年者，
    以比例計給之。未滿一個月者以一個月計。勞動基準法第14
    條第1項第6款、第4項、第17條分別定有明文。本件上訴人
    違反勞動契約，致有損害被上訴人權益，被上訴人已依法終
    止勞動契約，則被上訴人請求上訴人發給資遣費，自屬有據
    。被上訴人之工作年資為12年4月個，月平均工資為52,410
    元，基此計算，被上訴人得請求上訴人發給資遣費646,390
    元（52410×12＋52410×4/12）。從而，被上訴人備位聲明
    請求上訴人給付646,390元，及自勞動契約終止協調不成後
    之95年6月9日起至清償日止，按年息5%計算之法定遲延利息
    ，為有理由，原審予以准許，尚無不合，上訴意旨仍執前述
    之爭詞，指摘原判決不當，為無理由，應予駁回。
八兩造其餘攻擊防禦方法及舉證，於判決結果不生影響，自毋庸
  一一論列，附此敘明。
據上論結，本件上訴為無理由，依民事訴訟法第449條第1項、第
78條，判決如主文。
中　　華　　民　　國　　96　　年　　5 　　月　　1 　　日
                  民事第四庭    審判長法　官  黃斐君
                                      法　官  陳蘇宗
                                      法　官  黃永祥
以上正本係照原本作成。
不得上訴。
                                      書記官  陳信和
中　　華　　民　　國　　96　　年　　5 　　月　　3 　　日
                                                      Ｍ
